臺灣臺中地方法院民事判決　　　　　　九十一年度訴字第一二八九號
　　原　　　告　丁○○
　　訴訟代理人　江來盛律師
　　複　代理人　甲○○
　　被　　　告　子○○
　　　　　　　　庚○○
　　　　　　　　癸○○
　　　　　　　　辛○○
　　兼右三人共同
　　訴訟代理人　壬○○
　　訴訟代理人　黃清池律師
　　被　　　告　戊○○
　　訴訟代理人　己○○
　　被　　　告　財政部國有財產局臺灣中區辦事處
　　代　表　人　丑○○
　　訴訟代理人　丙○○
　　　　　　　　寅○○
　　　　　　　　乙○○
右當事人間分割共有物事件，經本院於民國九十三年七月一日言詞辯論終結，判決如
左：
    主      文
兩造共有坐落台中縣大肚鄉○○段三四二地號土地（地目：建、面積八七九．一六平
方公尺）如附圖戊案所示Ａ部分土地（面積二九．○八平方公尺）分歸被告戊○○取
得，Ｂ部分土地（面積一一六．三三平方公尺）分歸被告子○○取得，Ｃ部分土地（
面積一一六．三三平方公尺）分歸原告取得，Ｄ部分土地（面積八七．二四平方公尺
）分歸被告壬○○按應有部分一○○分之六七、被告庚○○按應有部分一○○分之三
三之比例維持共有，Ｅ部分土地（面積一一六．三二平方公尺）分歸被告財政部國有
財產局臺灣中區辦事處取得，Ｈ部分土地（面積一一六．三二平方公尺）分歸被告壬○○取得，Ｆ部分土地（面積一一六．三二平方公尺）分歸被告辛○○按應有部分四
分之一、被告癸○○按應有部分四分之三之比例維持共有，Ｇ、Ｉ部分土地（面積分
別為一四二．○六平方公尺、三九．一六平方公尺）由兩造按如附表所示之原應有部
分比例維持共有。
訴訟費用由兩造按如附表所示之原應有部分比例分擔。
    事實及理由
壹、原告方面：坐落台中縣大肚鄉○○段三四二地號土地（地目：建、面積八七九．
    一六平方公尺，下稱系爭土地）為兩造所共有，系爭土地並無因物之使用目的不
    能分割之情形，共有人間亦無不分割之約定，因共有人全體無法協議分割，爰以
    訴請求分割。又系爭土地北側臨八米寬公道，南邊臨水利溝渠，為使系爭土地分
    割後能充分利用，故於分割時應留設六米通路，以供分割後取得未與公路相連接
    土地對外通行之用，而斟酌系爭土地日後利用便利性及共有人全體之利益，應以
    依如附圖甲案所示方法為分割最為妥洽等語。並聲明：兩造共有坐落台中縣大肚
    鄉○○段三四二地號（地目：建、面積八七九‧一六平方公尺）土地，如附圖甲
    案所示Ａ部分土地（面積二九‧一三平方公尺）分歸被告戊○○所有、Ｂ部分土
    地（面積一一六‧五二平方公尺）分歸被告子○○所有、Ｃ部分土地（面積一一
    六‧五二平方公尺）分歸原告所有、Ｄ、Ｅ部分土地（面積計一一六‧五二平方
    公尺）分歸被告財政部國有財產局臺灣中區辦事處（下稱國有財產局）所有、Ｆ
    部分土地（面積三二Ｏ‧四四平方公尺）分歸庚○○、辛○○、壬○○、癸○○
    等四人各按其應有部分比例分別共有、Ｇ部分土地（面積一八Ｏ平方公尺）留設
    道路由兩造按原應有部分比例維持共有。
貳、被告則以：
  一、被告壬○○、辛○○、庚○○、癸○○部分：
    　系爭土地上有兩造分別建造之建物，於定分割方法時，以按系爭土地之占有使
      用現狀分割，並以不拆除兩造在系爭土地上之建物，最符合各共有人之利益。
      本件如依附圖甲、乙、丙、戊案所示分割方法為分割，則被告壬○○、庚○○
      所共有、坐落如附圖丁案所示Ｃ１及Ｃ３部分土地上、現供營業用之房屋均需
      拆除部分，於被告壬○○、庚○○之利益損害至大，而基於原告之父即被告子
      ○○所有、坐落系爭土地上之樓房，於八十四年間興建時，被告子○○與被告
      庚○○間有使用共同壁之約定，則於系爭土地分割時，自不得有拆除被告庚○○、壬○○房屋之情事，經考量系爭土地上建物之占有現況、被告壬○○與庚○○於分割後仍願就如附圖丁案所示Ｃ１及Ｃ３部分土地維持共有關係、被告
      辛○○及癸○○於分割後願就如附圖丁案所示Ｆ部分土地成立新共有關係、及
      被告子○○於依如附圖丁案所示分割方法為分割後，其取得之土地雖將分為Ｂ
      、Ｂ１兩部分，然Ｂ部分土地係被告子○○現有鋼筋加強磚造樓房所在位置，
      Ｂ１部分則與原告所分得之Ｅ部分之相毗鄰，以被告子○○與原告間屬父子關
      係，日後將Ｂ１部分與Ｅ部分合併使用，並無困難等一切情事，認應依如附圖
      丁案為分割最符合共有人全體之利益及日後土地之利用等語。並聲明：系爭土
      地應依如附圖丁案所示分割方法為分割。
  二、被告戊○○部分：
      系爭土地應按目前兩造使用現狀為分割，不應因土地分割而損及被告權益，原
      告主張之分割方案將致被告之建物有需拆除之情形，損及被告之權益，已有不
      妥；又系爭土地分割後，以保留六公尺寬通路為宜，原告主張之分割方案，既
      不符合兩造使用現狀，並不妥當等語。並聲明：同意分割，但不同意原告之分
      割方法。
  三、被告財政部國有財產局臺灣中部辦事處部分：
      系爭土地如按原告所主張、依如附圖甲案所示之分割方案為分割，則被告國有
      財產局於分割後將取得二塊分散土地，且均毗臨水利溝渠，不利日後土地之利
      用，甚為不妥。而如依如附圖丙案所示之分割方法為分割，由被告國有財產局
      於分割後取得如附圖丙案所示Ｅ部分土地，則於分割後可與被告國有財產局所
      有同段第三七六之四地號土地合併使用，以利使用。並聲明：系爭土地應依如
      附圖丙案所示分割方法為分割。
  四、被告子○○部分：
　　  被告子○○未於言詞辯論期日到場，亦未提出書狀作何聲明或陳述。惟於本院
      勘驗現場時到場稱其所有、坐落系爭土地上之建物牆壁均係自行建築，並未與
      被告壬○○、庚○○有共同壁之約定。
參、程序部分：
  一、被告子○○經合法通知，未於言詞辯論期日到場，核無民事訴訟法第三百八十
      六條所列各款情形，爰依原告之聲請，就被告趙豐及部分由其一造辯論而為判
      決。
  二、按訴訟繫屬中為訴訟標的之法律關係，雖移轉於第三人，於訴訟無影響。但第
      三人如經兩造同意，得聲請代當事人承當訴訟。民事訴訟法第二百五十四條第
      一項定有明文。本件坐落台中縣大肚鄉○○段三四二地號土地，原共有人趙香
      之應有部分二十四分之四，因趙香於已於大正五年七月八日死亡，被告國有財
      產局原係以趙香遺產管理人之地位應訴，嗣於本件訴訟中，原屬趙香所有之應
      有部分業經收歸為國有，並於九十二年六月十八日辦妥所有權登記，該中華民
      國所有之應有部分以被告財政部國有財產局為管理機關，有土地登記簿謄本、
      土地所有權部查詢資料在卷可稽，被告國有財產局經聲明承當訴訟，業經兩造
      陳明同意其承當訴訟，核與上開規定無違，故應由被告國有財產局承當訴訟，
      合先敘明。
肆、實體部分：
  一、兩造不爭執之事實：
      原告主張坐落台中縣大肚鄉○○段三四二地號（地目：建、面積八七九‧一六
      平方公尺）土地，為兩造所共有，各共有人之應有部分如附表所示，且共有人
      間無不分割之約定，系爭土地亦無因物之使用目的不能分割之情形，並共有人
      全體兩造無法達成分割之協議等情，均為兩造所不爭執，並有土地登記簿謄本
      、土地所有權部查詢資料可按，原告之上開主張自堪信為真正。
  二、本件兩造雖均同意將兩造共有之系爭土地分割，以消滅共有關係，惟就分割之
      方法有所爭執。
      按各共有人得隨時請求分割共有物，民法第八百二十三條第一項前段定有明文
      。查系爭土地地目為「建」，並經編訂為都市計劃內住宅區，且系爭土地北側
      面臨有四公尺計畫道路，有臺中縣大肚鄉公所九十一年四月二十四日肚鄉工字
      第○九一○○○四七六五號函、九十一年六月十九日肚鄉工字第○九一○○○
      七四九○號函在卷可按，系爭土地之使用目的、性質尚非不能分割，茲兩造間
      既未訂有不分割之特約，已如前述，且兩造於本件訴訟中，就分割方法各有主
      張、意見分歧，顯未能達成分割之協議，而依系爭土地之使用目的又無不能分
      割之情事，核與民法第八百二十三條第一項規定相符，則原告請求分割共有物
      ，即屬有據，應予准許。次查，系爭土地目前之使用狀況，除分別有被告戊○○所有土角厝及二層樓鐵架建物、被告子○○所有ＲＣ三層樓房、被告庚○○
      所有蓋瓦磚造平房、被告壬○○所有蓋瓦磚造一層（加高）平房及鐵架浪板二
      層建物坐落系爭土地上外，其餘部分土地上並無建物，業經本院勘驗現場並製
      有勘驗筆錄，並囑託台中縣大甲地政事務所測量製有土地複丈成果圖在卷可考
      ，且為兩造所不爭執之事實。再查，系爭土地因僅北側面臨四公尺計畫道路，
      其餘三側並無既有或計畫道路通過，分割後分得未面臨道路土地之共有人日後
      對外通行將有困難，故兩造均同意分割後保留如附圖戊案所示Ｇ、Ｉ部分土地
      由兩造仍維持共有，以作為開闢六公尺寬道路供通行使用，惟原告主張將系爭
      土地以如附圖甲案所示為分割方法，被告國有財產局主張依如附圖丙案所示為
      分割方法，被告壬○○、庚○○、辛○○、癸○○則主張依如附圖丁案所示為
      分割方法，被告壬○○、庚○○並陳明希望分割後，仍就附圖丁案所示Ｃ１、
      Ｃ３部分土地維持共有關係，被告辛○○、癸○○則陳明於分割後，願就附圖
      丁案所示Ｆ部分土地維持共有關係。爰綜合系爭土地之地形、坐落位置、對外
      通行狀況、分割後各共有人所取得土地之地形、利用價值、全體共有人之利益
      及整體社會經濟價值之發揮等，就兩造所提分割方法是否適當，析述如下：
    (一)原告主張依如附圖甲案所示為分割方法，將甲案所示Ａ部分土地分歸被告戊○○、Ｂ部分土地分歸被告子○○、Ｃ部分土地分歸被告趙丁○○、Ｄ及Ｅ部分
      土地分歸被告國有財產局、Ｆ部分土地分歸被告壬○○、庚○○、辛○○、癸○○維持共有。惟分割共有物之訴訟，乃以消滅全部共有關係為目的，除經共
      有人陳明於分割後願成立新共有關係者，仍應維持其共有，以符合共有人之意
      願外，應將土地分配於各共有人單獨所有（最高法院六十九年台上字第一八三
      一號判例意旨參照），是分割共有物之訴，於分割後仍由部分共有人維持共有
      而成立新共有關係，以共有人陳明於分割後願成立新共有關係為其前提要件。
      本件被告壬○○、庚○○、辛○○、癸○○固分別陳明分割後，就附圖丁案所
      示Ｃ１、Ｃ３部分土地願由被告壬○○及庚○○維持共有、Ｆ部分土地則由被
      告辛○○與癸○○維持共有，而分別成立新共有關係，然上開被告四人並不同
      意於分割後，由四人成立新共有關係，則原告所主張之分割方案，不僅與被告
      壬○○、庚○○、辛○○、癸○○四人之意願相違，且違背分割共有物訴訟之
      目的，揆諸前揭判例意旨甚明。況如依原告主張之分割方案為分割，則被告國
      有財產局於分割後所能取得之土地面積僅一一六．三二平方公尺，並非廣大，
      卻需隔留設之道路分為Ｄ、Ｅ兩處，有一處（即附圖甲案所示Ｅ部分）土地面
      積僅二九．○八平方公尺，日後於土地利用上將形成困難，且須拆除該Ｅ部分
      土地上被告壬○○所有、外觀尚稱新穎之鐵架浪板二層建物部分，於被告壬○○利益之損害尤大，而該Ｆ部分土地雖面臨四米計畫道路，然因面臨四米道路
      部分地形不完整，於日後單獨建屋時，勢必有部分土地將因地形不完整、深度
      或寬度不足等因素，無法充分使用，而形成畸零地，造成有限之土地資源浪費
      ，故原告主張系爭土地應依如附圖甲案所示之分割方法為分割，不但違反被告
      壬○○、庚○○、辛○○、癸○○之意願，且於他共有人之利益、土地之利用
      價值、社會整體經濟價值之發揮均有損害，至非允洽。
    (二)再被告國有財產局主張依如附圖丙案所示分割方法為分割，除被告戊○○、子
      ○○取得位置、面積與甲案所示相同外，由被告壬○○及庚○○於分割後共同
      取得如附圖丙案所示Ｃ部分土地、被告辛○○與癸○○共同取得Ｆ部分土地、
      原告取得Ｄ部分土地，被告國有財產局則取得與其所有同段三七六之四地號相
      毗鄰之Ｅ部分土地。查，如依附圖丙案所示分割方法為分割，固已尊重被告壬○○、庚○○、辛○○、癸○○於系爭土地分割後，僅由被告壬○○及庚○○
      、被告辛○○與癸○○分別成立新共有關係之意願，被告壬○○所有、坐落Ｆ
      部分土地上之鐵架浪板二層建物亦無需拆除，然被告壬○○所有鐵架浪板二層
      建物供出入之大門係設於Ｅ部分土地南側（即Ｆ部分土地北側），大門朝北，
      如由被告國有財產局取得Ｅ部分土地，則被告壬○○之前揭房屋於系爭土地分
      割後，雖無必需拆除之害，然仍面臨無門供通行之弊，且原告於分割後所取得
      之Ｄ部分土地，雖面臨四米計畫道路，然因地形不完整，於日後單獨建屋時，
      將有近半面積因地形不完整、深度或寬度不足等因素，無法充分使用，勢必有
      部份土地將成為畸零地，造成有限之土地資源浪費，嚴重損害土地之利用價值
      ，並有損整體社會經濟利益之發揮，亦非允洽。
    (三)至被告壬○○、庚○○、辛○○、癸○○主張依附圖丁案所示分割方法為分割
      ，無非係以保存該案所示Ｃ１、Ｃ３部分土地上被告壬○○、庚○○共有之建
      物為其主要考量，然如依附圖丁案所示為分割，除原告於分割後所取得之Ｄ部
      分土地，將因地形不完整，於日後單獨建屋時，有近半面積因地形不完整、深
      度或寬度不足等因素，無法充分使用，勢必有部份土地將成為畸零地，造成有
      限之土地資源浪費，嚴重損害土地利用價值之弊，已如前(二)所述外，且被告子
      ○○於分割後取得之土地將分為Ｂ、Ｂ１兩部分，而Ｂ１部分土地面積復僅有
      二四．一四平方公尺，日後利用困難，參之被告壬○○、庚○○雖於如附圖丁
      案所示Ｃ１部分土地上有建物，惟該建物係磚造瓦頂建物，靠庭院部分為一層
      樓、後側則為加建有閣樓之二層建物，於本院九十二年九月三日前往系爭現場
      勘驗時，並無人居住使用，一樓室內堆置雜物，窗戶玻璃破損，室內天花板部
      分掉落，牆壁粉刷剝落，由一樓室內通往二樓（閣樓）之木造樓梯已老舊腐蝕
      ，二樓則堆置雜物，遍地垃圾，天花板損壞掉落，有勘驗筆錄在卷可按（見本
      院卷第一卷第一八○頁至第一八一頁），依該建物之狀況觀之，顯已久未使用
      ，而被告壬○○復自認該建物建造迄今已逾三、四十年之久，以該建物屋齡之
      久、屋況之老舊及實際已久未使用之狀況，其保存之利益甚微，如僅為遷就保
      存該利用價值已低之建物，致系爭土地分割後有前述土地資源浪費、並同時損
      及原告與被告子○○於分割後取得土地之利用價值，顯輕重失衡，故認如附圖
      丁案所示之分割方案亦非妥洽。至被告壬○○另抗辯其與被告庚○○共有、坐
      落系爭土地如附圖丁案所示Ｃ１、Ｃ３部分土地土地上之磚造瓦頂建物，於本
      件訴訟中業經清理、整修供營業使用，利用價值仍高，及被告庚○○另主張與
      被告子○○於八十四年間有使用共同壁之約定，則於系爭土地分割時，自不得
      有拆除上揭被告庚○○、壬○○共有房屋之情事等語，固據被告壬○○提出照
      片為證，姑不論依被告壬○○所提出之照片所示，該照片僅為房屋一樓部分一
      嵎之照片，且屋內僅簡單陳設一老舊鐵桌、數張椅子及零星置放少量物品，不
      足為該建物確經整修並有供經營商業之高度價值及事實，且被告壬○○、庚○○已長期未使用該建物，任令建物老舊腐蝕，已如前述，其於本件訴訟中方予
      整修，是否純係臨訟而故為，已非無疑，況縱然該建物目前確有供被告壬○○
      經營商業之用，以該建物屋齡、屋況之老舊，仍不足影響本院前述就建物及土
      地分割後使用利益之衡量；而被告庚○○抗辯與被告子○○間有共同壁之約定
      部分，為被告子○○所否認，微論依被告庚○○所提出之使用共同壁協議書所
      示，其上所載之起造人為被告庚○○，並非被告子○○，已與被告庚○○所稱
      使用共同壁之約定，係於八十四年間被告子○○興建房屋時所為約定不符，況
      縱然被告庚○○與被告子○○間有該使用共同壁之約定，該約定之效力亦僅存
      在於被告庚○○與被告子○○之間，不及於系爭土地之其他共有人，非本件分
      割共有物訴訟所得審酌。
    (四)按法院就共有物所定之分割方法，有自由裁量之權，不受任何共有人主張之拘
      束，本件兩造所提之分割方法，均非適當，本院爰審酌各共有人之意願、利害
      關係、分割後之經濟效用、全體共有人之利益、整體社會經濟價值之發揮及公
      平原則等，並斟酌與系爭土地相毗鄰之同段三七六之四地號土地為國有土地、
      同段三四一地號土地為被告壬○○所有，有土地登記謄本在卷可參等一切情事
      ，認：依如主文第一項所示之方法（即依如附圖所示戊案）為分割，其中如附
      圖戊案所示Ｇ、Ｉ部分土地留供為道路使用，於分割後各筆土地對外通行均甚
      便利；由被告戊○○取得Ａ部分土地、被告子○○取得Ｂ部分土地、被告辛○○及癸○○就Ｆ部分土地維持共有關係、被告壬○○取得Ｈ部分土地，符合上
      開共有人目前使用中建物坐落基地之現況，亦顧及被告戊○○、子○○、壬○○、辛○○、癸○○之意願，且被告壬○○所有、坐落Ｆ、Ｈ部分土地之鋼筋
      加強磚造二層樓房、鐵骨架鐵皮屋之連棟式房屋，不但均不需拆除，且供進出
      之大門亦無遭阻隔之弊，該Ｆ、Ｈ部分土地復與被告壬○○所有同段三四一地
      號土地相鄰接，日後合併使用甚為便利，有助於土地係用價值之提高；由原告
      取得Ｃ部分土地，與被告子○○取得之Ｂ部分土地相毗鄰，以原告與被告子○○為父子關係，日後得以合併使用，而被告國有財產局取得之Ｅ部分土地，與
      亦屬國有土地之同段三七六之四地號土地相毗鄰，日後亦得合併使用，且於合
      併後土地地形完整，明顯提昇土地之利用價值，不致造成該Ｅ部分土地於分割
      後有前述因地形不完整，致有部分土地無法利用，造成土地資源浪費之情事，
      均於土地之利用價值之提高有所助益；至被告壬○○、庚○○於分割後就Ｄ部
      分土地維持共有關係，雖有不符被告壬○○、庚○○維持共有磚造瓦頂造建物
      現況意願之處，惟該磚造瓦頂房屋業已老舊，本院衡量該建物及分割後土地之
      利用價值，應以土地日後之利用價值為優先，已如前述，認由被告壬○○、庚○○共同取得其上無建物之Ｄ部分土地，被告壬○○、庚○○隨即得著手規劃
      、利用，於被告壬○○、庚○○既無明顯之不利益，亦不致損害系爭土地分割
      後之整體利用價值。是以，本院認依如附圖戊案為分割，最能促進系爭土地利
      用價值之提高，有助於整體社會經濟利益之發揮，最屬允洽，故就系爭土地採
      依如附圖戊案所示分割方法為分割。
伍、綜上所述，本件原告起訴請求分割系爭土地為有理由，應予准許，爰就系爭土地
    依如附圖戊案所示分割方法分割如主文第一項所示。本件事證已臻明確，兩造其
    餘攻擊防禦方法，經審酌均於本件判決結果無影響，爰不逐一論述，併此敘明。
陸、再因共有物分割、經界或其他性質上類似之事件涉訟，由敗訴當事人負擔訴訟費
    用顯失公平者，法院得酌量情形，命勝訴之當事人負擔其一部。民事訴訟法第八
    十條之一定有明文。本件為請求分割共有物之訴訟，系爭土地之共有人均隨時得
    以訴請求分割，而系爭土地之分割於共有人全體均有利益，故認應由共有人全體
    按原應有部分比例負擔訴訟費用為當。
柒、據上論結，本件原告之訴為有理由，依民事訴訟法第三百八十五條第一項前段、
    第八十條之一，判決如主文。
中　　　華　　　民　　　國　　九十三　　年　　　七　　　月　　二十三　　日
　　　　　　　　　　　　　　　　　臺灣臺中地方法院民事第二庭
~B法  官  呂麗玉
右為正本係照原本作成
如對本判決上訴，須於判決送達後二十日內，向本院提出上訴狀（並按他造當事人之人
數附繕本）。
中　　　華　　　民　　　國　　九十三　　年　　　七　　　月　　二十三　　日
~B法院書記官
附表：
┌─────┬────────┬──────────────┐
│共  有  人│ 應  有  部  分 │ 備                      註 │
├─────┼────────┼──────────────┤
│中華民國  │ 二十四分之四   │ 管理機關：財政部國有財產局 │
├─────┼────────┼──────────────┤
│子○○    │ 二十四分之四   │                            │
├─────┼────────┼──────────────┤
│庚○○    │ 二十四分之一   │                            │
├─────┼────────┼──────────────┤
│辛○○    │ 二十四分之一   │                            │
├─────┼────────┼──────────────┤
│壬○○    │ 二十四分之六   │                            │
├─────┼────────┼──────────────┤
│癸○○    │ 二十四分之三   │                            │
├─────┼────────┼──────────────┤
│戊○○    │ 二十四分之一   │                            │
├─────┼────────┼──────────────┤
│丁○○    │ 三六○分之六○ │                            │
└─────┴────────┴──────────────┘
